ACORDAO-COMPLETO-2348177

ACÓRDÃO 2950/2019 ATA 13/2019 - SEGUNDA CÂMARA

VISTOS, relatados e discutidos estes autos de concessão de pensões civis, referentes a ex-servidores vinculados ao então Ministério dos Transportes, Portos e Aviação Civil;
	ACORDAM os Ministros do Tribunal de Contas da União, reunidos em Sessão da 2ª Câmara, diante das razões expostas pelo Relator, com fundamento nos arts. 71, inciso III, da Constituição Federal; 1º, inciso V, e 39, inciso II, da Lei 8.443/1992, em:
		9.1. considerar ilegal o ato de concessão de pensão civil referente a Arthur Pereira de Abreu Filho, negando-lhe o respectivo registro;
		9.2. considerar legais e determinar os registros dos atos de concessão de pensão civil referentes a Antônio Deocleciano de Melo, Antônio Leão Duarte, Antônio Marciano do Nascimento, Arcelino Gentil Marcilon, Armando Abreu da Silva e Augusto dos Santos;
		9.3. dispensar o ressarcimento das quantias indevidamente recebidas, em boa-fé, consoante o disposto no Enunciado nº 106 da Súmula de Jurisprudência do TCU;
		9.4. determinar ao Ministério dos Transportes que:
		9.4.1. faça cessar os pagamentos decorrentes do ato impugnado, comunicando ao TCU, no prazo de 15 (quinze) dias, as providências adotadas, nos termos dos art. 262, caput, do Regimento Interno do TCU e 8º, caput, da Resolução - TCU 206/2007;
		9.4.2. esclareça a que se refere e comprove a regularidade da parcela judicial no valor de R$ 155,00, referente à interessada Adnezia Marcia Pereira de Abreu (instituidor Arthur Pereira de Abreu Filho) ;
		9.4.3. informe à interessada o teor da presente deliberação, encaminhando ao TCU, no prazo de 30 (trinta) dias, comprovante da ciência, nos termos do art. 4º, § 3º, da Resolução TCU 170/2004;
9.4.4. faça cessar os pagamentos decorrentes do ato impugnado, no prazo de 15 (quinze) dias, contado a partir da ciência desta deliberação, sujeitando-se a autoridade administrativa omissa à responsabilidade solidária, ante o disposto nos arts. 71, inciso IX, da Constituição Federal e 262, caput, do Regimento Interno/TCU;
9.4.5. dê ciência, no prazo de 15 (quinze) dias, contado da notificação, do inteiro teor desta deliberação ao interessado cujo ato foi considerado ilegal, alertando-o de que o efeito suspensivo proveniente da interposição de eventuais recursos não o exime da devolução dos valores percebidos indevidamente, caso o recurso não seja provido; 
9.5. determinar à Sefip que proceda à verificação do cumprimento das medidas indicadas nos subitens anteriores, representando a este Tribunal, caso necessário.

Atos de concessão de pensão civil de Antônio Deocleciano de Melo, Antônio Leão Duarte, Antônio Marciano do Nascimento, Arcelino Gentil Marcilon, Armando Abreu da Silva, Arthur Pereira de Abreu Filho e Augusto dos Santos, ex-servidores do Ministério dos Transportes, Portos e Aviação Civil.

Segunda Câmara

3. Interessados: Clodoaldo Silva de Melo (XXX.673.024-XX), Maria da Cruz Silva de Melo (XXX.230.624-XX), Maria Goretti Gomes (XXX.485.264-XX), Maria Jaciara Silva de Melo (XXX.758.504-XX), Anselmo Chastel Duarte (XXX.577.101-XX), Maria Anunciada Batista (XXX.705.194-XX), Marieta Juvino do Nascimento (XXX.678.757-XX), Francisca Celia Soares Marcilon (XXX.429.093-XX), Francisca Celina Soares Marcilon (XXX.285.003-XX), Francisca Soares de Vasconcelos (XXX.438.853-XX), Francisco Auricelio Soares Marcilon (XXX.284.973-XX), Raimunda Barbosa Marcilom (XXX.413.753-XX), Alexandrina Cardoso da Silva (XXX.065.431-XX), Juldi Alves da Silva (XXX.653.045-XX), Maria Jose Rosa Cardoso (XXX.892.361-XX), Adnezia Marcia Pereira de Abreu (XXX.686.757-XX), Terezinha Rodrigues Abreu (XXX.296.157-XX), Cenira Rocha dos Anjos (XXX.661.107-XX), Francisco Salesrocha dos Anjos (XXX.976.247-XX), Jadir Rocha dos Anjos (XXX.347.487-XX), Maria Aparecida Rocha dos Anjos (XXX.104.727-XX), Maria de Fatima Rocha dos Santos (XXX.836.557-XX).

13.1. Ministros presentes: Ana Arraes (Presidente), Augusto Nardes, Aroldo Cedraz (Relator) e Raimundo Carreiro.
13.2. Ministros-Substitutos presentes: Marcos Bemquerer Costa e André Luís de Carvalho.

ACORDAO-COMPLETO-2365328

Acórdão de Relação 7306/2019 - Segunda Câmara

Acórdão de Relação

AROLDO CEDRAZ

Adoto como Relatório a bem lançada instrução da auditora federal de controle externo responsável pelo exame do processo no âmbito da Secretaria de Fiscalização de Pessoal (peça 32) , aprovada de modo uniforme no âmbito da referida unidade técnica (peça 33) , cuja proposta de encaminhamento contou com a concordância do representante do Ministério Público/TCU (peça 34) :
"INTRODUÇÃO
Trata-se de atos de concessão de pensão civil de Antônio Deocleciano de Melo, Antônio Leão Duarte, Antônio Marciano do Nascimento, Arcelino Gentil Marcilon, Armando Abreu da Silva, Arthur Pereira de Abreu Filho e Augusto dos Santos, ex-servidores do Ministério dos Transportes, Portos e Aviação Civil.
Os atos foram submetidos, para fim de registro, à apreciação do Tribunal de Contas da União (TCU) , de acordo com o art. 71, inciso III, da Constituição Federal. O cadastramento e a disponibilização ao TCU ocorreram por intermédio do Sistema de Apreciação e Registro de Atos de Admissão e Concessões, na forma dos arts. 2º, caput e incisos I a VI, e 4º, caput, da Instrução Normativa - TCU 78/2018.
Ao benefício pensional instituído pelo Sr. Antônio Deocleciano de Melo habilitaram-se Clodoaldo Silva de Melo (na condição de filho) , Maria da Cruz Silva de Melo (na condição de viúva) , Maria Goretti Gomes (na condição de companheira) e Maria Jaciara Silva de Melo (na condição de filha) .
Ao benefício pensional instituído pelo Sr. Antônio Leão Duarte habilitou-se Anselmo Chastel Duarte (na condição de filho inválido) .
Ao benefício pensional instituído pelo Sr. Antônio Marciano do Nascimento habilitaram-se Maria Anunciada Batista (na condição de companheira) e Marieta Juvino do Nascimento (na condição de viúva) .
Ao benefício pensional instituído pelo Sr. Arcelino Gentil Marcilon habilitaram-se Francisca Celia Soares Marcilon (na condição de filha) , Francisca Celina Soares Marcilon (na condição de filha) , Francisca Soares de Vasconcelos (na condição de companheira) , Francisco Auricelio Soares Marcilon (na condição de filho) e Raimunda Barbosa Marcilom (na condição de viúva) .
Ao benefício pensional instituído pelo Sr. Arthur Pereira de Abreu Filho habilitaram-se Adnezia Marcia Pereira de Abreu (na condição de filha inválida) e Terezinha Rodrigues Abreu (na condição de viúva) .
Ao benefício pensional instituído pelo Sr. Augusto dos Santos habilitaram-se Cenira Rocha dos Anjos (na condição de viúva) , Francisco Sales Rocha dos Anjos (na condição de filho inválido) , Jadir Rocha dos Anjos (na condição de filho inválido) , Maria Aparecida Rocha dos Anjos (na condição de filha inválida) e Maria de Fatima Rocha dos Santos (na condição de filha inválida) .
HISTÓRICO
Exame preliminar constatou, nos atos de Antônio Deocleciano de Melo, Antônio Marciano do Nascimento e Arcelino Gentil Marcilon, concessão concomitante de pensão civil a viúva e companheira, sem comprovação dos requisitos necessários. 
 Foi verificado, ainda, nos atos de Antônio Leão Duarte, Arthur Pereira de Abreu Filho e Augusto dos Santos, concessão de pensão a filhos maiores inválidos, sem comprovação de que a invalidez preexistia à data do óbito. 
 Ademais, observou-se que integram a base de cálculo do benefício instituído por Arthur Pereira de Abreu Filho, parcelas consideradas irregulares por esta Corte. 
 Diante disso e considerando que os atos deram entrada no TCU há mais de cinco anos, promoveu-se, por meio da origem (peça 4) , a oitiva dos beneficiários (peças 5, 13-15, 21-22) , a fim de oferecer-lhes oportunidade à ampla defesa, nos termos do Acórdão 587/2011-TCU-Plenário, de relatoria do Ministro Valmir Campelo.
 O Ministério dos Transportes encaminhou, em resposta, os documentos constantes da peça 7. A defesa apresentada pela Sra. Raimunda Barbosa Marcilom, e pela Sra. Francisca Soares de Vasconcelos, beneficiárias do Sr. Arcelino Gentil Marcilon, se encontram às peças 19 e 20. 
EXAME TÉCNICO
Concessão de pensão civil concomitante a viúva e ex-companheira
 Identificou-se, nas pensões instituídas por Antônio Deocleciano de Melo, Antônio Marciano do Nascimento e Arcelino Gentil Marcilon, habilitação concomitante de viúva e companheira, sem comprovação dos requisitos necessários.
 No que tange à habilitação concomitante de viúva e ex-companheira, o Acórdão 1348/2010-TCU-Plenário, de relatoria do Ministro Benjamin Zymler, estabeleceu como requisito que houvesse decisão judicial reconhecendo a união estável da companheira com o instituidor e a separação de fato da viúva:
9.2 (...) salvo determinação judicial que expressamente declare a inexistência de dependência econômica da cônjuge separada de fato em relação ao instituidor da pensão militar, à época do seu falecimento, é juridicamente possível a concessão simultânea de pensão militar à viúva, separada de fato do instituidor, à data do óbito, e à companheira, reconhecida judicialmente, que comprove união estável com o "de cujus", tendo como fundamento legal para emissão do ato administrativo a aplicação analógica do art. 7º, inciso I, alíneas "a", "b" e "c", § 2º, a Lei nº 3.765/1960, com redação dada pela Medida Provisória nº 2.215-10/2001. (grifei) 
 Contudo, a partir da paradigmática deliberação, a jurisprudência do TCU tem evoluído no sentido de que, ao apreciar a habilitação concomitante de viúva e companheira, deve-se considerar as especificidades de cada caso em concreto, tendo em conta o princípio da verdade material e considerando o conjunto probatório da existência de vida em comum. (Precedente: Acórdão 3072/2015-TCU-Segunda Câmara, relatado pelo Ministro Augusto Nardes) . 
 A esse respeito, importa mencionar que em recente julgado a Primeira Turma do Supremo Tribunal Federal-STF decidiu que é possível o reconhecimento de união estável de pessoa casada que esteja comprovadamente separada judicialmente ou de fato, para fins de concessão de pensão por morte, sem necessidade de decisão judicial neste sentido. A decisão se deu no Mandado de Segurança (MS) 33.008, no qual a Turma restabeleceu a pensão, em concorrência com a viúva, à companheira de um servidor da Universidade Federal do Estado do Rio de Janeiro (Unirio) que, embora formalmente casado, vivia em união estável há mais de nove anos. 
 Destarte, admite-se a habilitação de beneficiária na condição de companheira, sem necessidade de decisão judicial, desde que reste demonstrada, de forma inequívoca, a união estável com o instituidor da pensão na data do óbito deste, sem afastar o direito da viúva.
 Visando comprovar a regularidade das presentes concessões, o Ministério dos Transportes encaminhou os documentos constantes da peça 7. 
 Com relação à pensão instituída pelo Sr. Antônio Deocleciano de Melo, foi encaminhada certidão de casamento entre o ex-servidor e a Sra. Maria da Cruz Silva de Melo, assim como solicitação de inclusão de dependente junto ao Ministério dos Transportes, na qual o instituidor declara estar separado de fato da esposa há mais de 15 anos e conviver maritalmente com a Sra. Maria Goretti Gomes (peça 7, pg. 42-60) , pelo que se considera comprovada a união estável do casal quando do falecimento do ex-servidor e a regularidade da presente concessão. 
 No tocante à pensão instituída pelo Sr. Antônio Marciano do Nascimento, foi anexada aos autos cópia do processo n. 50000.04XXX.512006-XX, referente à comprovação de união estável entre este e a Sra. Maria Anunciada Batista, contendo certidão de nascimento da filha havida em comum, declaração de união estável e Termo de Audiência de Instrução e Julgamento de Justificação Judicial de Dependência Econômica e Convivência Marital (peça 7, pg. 42-46) , restando comprovada, assim, a condição de companheira do instituidor no momento de seu óbito. 
 Cabe ressaltar que a viúva, Sra. Marieta Juvino do Nascimento, não mais percebe o benefício em razão de seu falecimento, ocorrido em 3/4/2017. 
 No tocante ao benefício instituído pelo Sr. Arcelino Gentil Marcilon, o Ministério dos Transportes apresentou cópia de declaração de união estável firmada pela Sra. Francisca Soares de Vasconcelos e cópia da relação de dependentes do ex-servidor, da qual constam os quatro filhos havidos em comum com a companheira entre os anos de 1971 e 1973 (peça 7, pg. 60-62) . Adicionalmente, a Sra. Raimunda Barbosa Marcilom trouxe aos autos a certidão de casamento com o instituidor (peça 19) . Finalmente, a Sra. Francisca Soares de Vasconcelos esclareceu, em sua defesa (peça 20) que conviveu de forma pública e notória com o instituidor por mais de 18 anos consecutivos, até a data de seu óbito, e que dessa união resultaram quatro filhos. 
 Portanto, diante da documentação apresentada, considera-se que restaram comprovados os requisitos para a regular habilitação concomitante das beneficiárias na qualidade de viúvas e companheiras dos ex-servidores.
Habilitação de filhos portadores de invalidez
 Foi verificado, nos atos de Antônio Leão Duarte, Arthur Pereira de Abreu Filho e Augusto dos Santos, concessão de pensão a filhos maiores inválidos, sem comprovação de que a condição de invalidez preexistia ao óbito do instituidor. 
 Para comprovar a conformidade da concessão de pensão ao Sr. Anselmo Chastel Duarte, filho do Sr. Antônio Leão Duarte, foram trazidos aos autos laudo emitido por Junta Médica Oficial e parecer conclusivo quanto à preexistência da invalidez ao óbito do instituidor (peça 7, pg. 39-41) . 
 Quanto ao benefício instituído pelo Sr. Arthur Pereira de Abreu Filho em favor de sua filha, Sra. Adnezia Marcia Pereira de Abreu, foi encaminhado laudo emitido por Junta Médica Oficial atestando a invalidez permanente da interessada (peça 7, pg. 49) .
 A fim de comprovar a regularidade da pensão instituída pelo Sr. Augusto dos Santos, o Ministério dos Transportes juntou aos autos os laudos emitidos por Junta Médica Oficial que atestam a condição dos filhos inválidos, além dos pareceres conclusivos pela preexistência da invalidez dos Srs. Francisco Salesrocha dos Anjos, Jadir Rocha dos Anjos, Maria Aparecida Rocha dos Anjos e Maria de Fatima Rocha dos Santos ao óbito de seu genitor (peça 7, pg. 12-22) . 
 Assim, restam comprovados os requisitos necessários à regular concessão de pensão a filhos maiores inválidos aos beneficiários em supramencionados. 
Pagamento cumulativo de quintos com FGR
 Constatou-se, no ato do Sr. Arthur Pereira de Abreu Filho, o pagamento de vantagem referente a quintos cumulativamente com parcela de função gratificada (FGR) , contrariando a jurisprudência do TCU (peça 23) . 
 Segundo firme jurisprudência desse Tribunal, o pagamento cumulativo da vantagem de quintos com FGR ou GADF é ilegal, por caracterizar pagamento em duplicidade, uma vez que no cálculo do valor dos quintos já se encontra contemplada aquela vantagem. Essa matéria é objeto do Enunciado 280 da Súmula de Jurisprudência do TCU:
É ilegal o ato de concessão que inclui no cálculo dos proventos a percepção cumulativa de quintos com a Gratificação de Atividade pelo Desempenho de Função (GADF) decorrente de funções que não preveem opção pelo cargo efetivo, a exemplo da Função Gratificada (FG) e da Gratificação de Representação de Gabinete (GRG) . 
 Instada a se manifestar sobre a irregularidade verificada (peças 13, 21 e 22) , a Sra. Adnezia Marcia Pereira de Abreu não apresentou defesa. Destarte, cabe considerar ilegal a presente concessão, recusando-se seu registro. 
Parcela judicial 
 Consulta ao contracheque atual da Sra. Adnezia Marcia Pereira de Abreu revelou ainda o pagamento de parcela judicial, cujo objeto não se encontra especificado no Siape (peça 23) . A rubrica não consta do ato submetido a registro e a beneficiária passou a recebê-la a partir de agosto de 2014. Apesar do pagamento ter sido questionado em oitiva (peças 13, 21 e 22) , não foi obtida resposta. 
 Dessa forma, cabe determinação ao Ministério dos Transportes para que esclareça a que se refere a rubrica e apresente a sentença judicial que ampara seu pagamento. 
CONCLUSÃO
 Em razão do exposto e tendo em vista as análises realizadas nas concessões em epígrafe, cabe considerar legais os atos de Antônio Deocleciano de Melo, Antônio Leão Duarte, Antônio Marciano do Nascimento, Arcelino Gentil Marcilon, Armando Abreu da Silva e Augusto dos Santos e considerar ilegal o ato de Arthur Pereira de Abreu Filho, em razão do pagamento concomitante de parcelas referentes a quintos e função gratificada.
 Cabe ainda determinar à origem que suspenda os pagamentos decorrentes do ato impugnado, além de esclarecer a que se refere e comprovar a regularidade da parcela judicial no valor de R$ 155,00 presente no contracheque da Sra. Adnezia Marcia Pereira de Abreu (instituidor Arthur Pereira de Abreu Filho) . 
 Quanto aos valores indevidamente recebidos de boa-fé, encontra-se presente o requisito para aplicação do Enunciado 106 da Súmula da Jurisprudência do TCU, dispensando-se sua devolução.
PROPOSTA DE ENCAMINHAMENTO
 Ante o exposto, conforme o preceituado no artigo 71, inciso III, da Constituição Federal de 1.988; c/c os artigos. 1º, inciso V, e 39, inciso II, da Lei 8.443/92, c/c os artigos 1º, inciso VIII, 260, § 1º, do Regimento Interno/TCU, e tomando por base as informações prestadas pelo órgão de controle interno e as verificações feitas pela unidade técnica, na forma prevista no artigo 260, caput, do Regimento Interno-TCU, propõe-se: 
1.1. considerar legais e determinar os registros dos atos de concessão de pensão civil de Antônio Deocleciano de Melo, Antônio Leão Duarte, Antônio Marciano do Nascimento, Arcelino Gentil Marcilon, Armando Abreu da Silva e Augusto dos Santos;
1.2. considerar ilegal e recusar o registro do ato concessão de pensão civil de Arthur Pereira de Abreu Filho (CPF XXX.421.207-XX) ;
1.3. dispensar o ressarcimento das quantias indevidamente recebidas de boa-fé, consoante o disposto no Enunciado 106 da Súmula de Jurisprudência do TCU; 
1.4. determinar ao Ministério do Transporte que:
1.4.1. faça cessar os pagamentos decorrentes do ato impugnado, comunicando ao TCU, no prazo de quinze dias, as providências adotadas, nos termos dos art. 262, caput, do Regimento Interno do TCU e 8º, caput, da Resolução - TCU 206/2007;
1.4.2.  esclareça a que se refere e comprove a regularidade da parcela judicial no valor de R$ 155,00 presente no contracheque da Sra. Adnezia Marcia Pereira de Abreu;
1.4.3. informe à interessada o teor do acórdão que for prolatado, encaminhando ao TCU, no prazo de trinta dias, comprovante da data de ciência, nos termos do art. 4º, § 3º, da Resolução - TCU 170/2004."
É o Relatório.

não há.

Procurador Sergio Ricardo Costa Caribé.

PENSÃO CIVIL. PAGAMENTO CUMULATIVO DE QUINTOS COM PARCELA DE FUNÇÃO GRATIFICADA (FGR). ILEGALIDADE DE UM DOS ATOS. NEGATIVA DE REGISTRO. LEGALIDADE DOS DEMAIS. DETERMINAÇÕES. CIÊNCIA.

PENSÃO CIVIL (PCIV)

Secretaria de Fiscalização de Pessoal (Sefip).

Trata-se de processo de concessão de pensões civis referentes a ex-servidores vinculados ao então Ministério dos Transportes, Portos e Aviação Civil.
2.	No mérito, verifico que a Secretaria de Fiscalização de Pessoal abordou, com bastante propriedade, todos os elementos necessários à apreciação dos atos, esgotando a análise da matéria e tornando, por conseguinte, desnecessária a adução de considerações adicionais. 
3.	Sendo assim, acolho como razões de decidir os argumentos oferecidos pela unidade técnica, corroborados pelo MP/TCU e, destarte, entendo que deve ser considerado ilegal, com negativa do registro, o ato referente ao instituidor Arthur Pereira de Abreu Filho, no qual foi verificado o irregular pagamento cumulativo de vantagem referente a quintos com a parcela de função gratificada (FGR) , em afronta à pacífica jurisprudência desta Corte de Contas.
4.	Quanto aos demais atos, acolho, in totum, a proposta da Sefip, cabendo considerar legais os atos referentes a Antônio Deocleciano de Melo, Antônio Leão Duarte, Antônio Marciano do Nascimento, Arcelino Gentil Marcilon, Armando Abreu da Silva e Augusto dos Santos, bem assim determinar à entidade de origem que suspenda os pagamentos decorrentes do ato impugnado, além de esclarecer a que se refere e comprovar a regularidade da parcela judicial no valor de R$ 155,00, relativa aos pagamentos à Adnezia Marcia Pereira de Abreu (instituidor Arthur Pereira de Abreu Filho) .
	Ante o exposto, VOTO no sentido de que o Tribunal adote o acórdão que ora submeto à deliberação deste Colegiado.
	TCU, Sala das Sessões Ministro Luciano Brandão Alves de Souza, em 30 de abril de 2019.
AROLDO CEDRAZ 
Relator